臺灣高等法院臺南分院刑事判決
上　訴　人
即　被　告　丁○○
上列上訴人因偽造有價證券案件，不服臺灣台南地方法院88年度
訴字第556號中華民國88年12月10日第一審判決（起訴案號：臺
灣台南地方法院檢察署88年度偵字第2307號），提起上訴，判決
後，經最高法院第二次發回更審，本院判決如下：
    主      文
原判決撤銷。
丁○○行使偽造之有價證券，處有期徒刑壹年貳月。
偽造之支票貳紙（票號：ＫＡＰ0000000號、ＫＡＰ00
00000號）均沒收。
    事      實
一、丁○○因積欠丙○○新台幣（下同）四十餘萬元，經丙○○
    催討下，於民國（下同）八十七年六月間，在永康市良美百
    貨附近，明知票號ＫＡＰ0000000號（發票人：集集
    廣告事業有限公司〈下稱集集公司〉，付款人：高雄銀行三
    多分行，發票日：八十七年七月十七日，金額：二十六萬六
    千六百元），及票號ＫＡＰ0000000號（發票人：集
    集廣告事業有限公司，付款人：高雄銀行三多分行，發票日
    ：八十七年七月十五日，金額：二十四萬三千三百元）之支
    票二紙係偽造而成，交予不知情之丙○○以清償部分欠款，
    丙○○收取上開二紙支票後，將上開票號ＫＡＰ00000
    00號支票交付予不知情之余錫峰以支付互助會會款，經余
    錫峰於八十七年七月十七日提示，以印鑑不符遭退票；而丙○○上開票號ＫＡＰ0000000號交付予不知情之庚○○以調用現金，經庚○○於八十七年八月四日提示後，以印
    鑑不符拒絕遭退票，始悉上情。
二、案經台南縣警察局歸仁分局及台南市警察局第一分局分別報
    請台灣台南地方法院檢察署檢察官偵查起訴。
    理      由
一、訊據上訴人即被告丁○○固不否認前開二紙支票係其所交付
    丙○○之事實，然矢口否認有行使偽造有價證券之犯行，辯
    稱：前開二紙支票係己○○向伊調現所交付，伊再持向丙○○調借現款，並無行使偽造有價證券云云。經查：
  (一)被害人戊○○於警訊時指稱：集集公司整本支票自八十四年
    間公司結束後，即未再使用等語（詳卷附台南縣警察局歸仁
    分局八十七年八月十日訊問筆錄），又該二紙支票均因印鑑
    不符而遭付款銀行退票，有支票及退票理由單影本各二紙在
    卷足稽，顯見該二紙支票係屬偽造之證券可明。
  (二)證人丙○○於警詢時證稱：「（該支票你如何取得？於何時
    、何地取得？）該支票是我的朋友叫【楊勇生】的年籍不詳
    ，因他欠我錢拿該支票向我抵債的，他是在八十七年五月二
    十日的時候在良美百貨公司前廣場交給我的」（見四八二八
    號警卷第四頁背面）；於另案偵查中證稱：「（提示卷附二
    張支票上面背書『楊勇生』、『廖金泉』是否你寫的？）楊
    勇生是我寫的，廖金泉是丁○○交給我時就有了，我曾問丁○○，他說廖金泉是他朋友」、「（為何你會背書楊勇生？
    ）我問『小林』你的全名叫什麼？他說他叫『楊勇生』，我
    即在背面註明楊勇生，我未叫他背書之意，我是為了要追蹤
    票的來源，不是背書之意，『丙○○』是我背書的」、「（
    丁○○說未欠你款，票是請你調現的？你有何意見？）是他
    欠我的，他給我的票是要抵債的，若調到款多出來的再退還
    給他，他欠我四十多萬借款」（見偵字第一四三三三號卷第
    四頁背面）；於原審證稱：「（和被告作生意時就不知道被
    告本名？）是，後來我要提示支票，不知道被告本名，為了
    作記號就在支票後面寫『楊勇生』。系爭二張支票是他一次
    一起給我的，在五月底六月初時交付」（見原審卷第十一頁
    ）；於本院上訴審證稱：「（他交你一張支票二十六萬多元
    ，一張二十四萬多元？）是，一次付我二張票，我以前記錯
    了，他在良美附近交給我的」、「（他有告訴你他何姓名？
    ）之前沒有，後來他說是楊勇生，在支票後面背書，背書是
    我寫的，但他說背書用楊勇生」、「（知他叫丁○○？）不
    知道，就叫他『小林』」（見本院上訴卷第五二頁），於本
    院更一審時證稱：「（被告為何拿這兩張支票給你？）當時
    他說要我幫他調現支票，就拿這二張支票給我；我一時調不
    到錢，剛好我也要用錢，而且他的貸款也快到期了，我就向
    他商議說這二張票先還我的貨款，他也同意，就這樣我才會
    認為他是清償我的貨款。結果就跳票了。」、「（這二張支
    票是同時交給你或是先後交給你的？）他是同時交給我的」
    （見本院更一審第二五頁）；於本院更二審審理時亦證稱：
    「（借這二張支票，當時你是否知道丁○○的本名？）當時
    只知道他叫小林，不知道丁○○的本名」、「當時他有欠我
    貨款，雖然貨款還沒有到期，但我向他要錢，他拿二張支票
    給我叫我先去調現」、「（這二張支票是丁○○同時拿給你
    或差幾天拿給你？）應該是同時拿給我」（見本院九十四年
    十月十二日審判筆錄）等語，雖證人丙○○於本院復證稱：
    「丁○○拿給我時楊勇生這個名字就有了」、「（支票後背
    書有楊勇生的名字是誰寫的？）我不知道，丁○○拿給我時
    就有寫了」、「（為何你在警訊筆錄說支票是楊勇生拿給你
    的？）應該是丁○○拿給我時就有楊勇生的名字」、「（當
    時你是不是認為丁○○就是楊勇生？）那麼久了我也忘記了
    」，惟查證人丙○○於本件到案之初即始終陳稱：系爭二張
    支票係「楊勇生」交付，用以調現並清償貨款，「楊勇生」
    之背書亦係所為，係「小林」告訴他背書用「楊勇生」，而
    「小林」即是被告丁○○等語綦詳，其於本院更二審審理時
    改稱「楊勇生」並非其背書，不記得是否認為楊勇生就是丁○○云云，顯然係為撇清其背書「楊勇生」之事實，避重就
    輕故為附合被告之詞，本院認應以其於警詢、偵查、原審及
    本院上訴審所證為可採。況參以被告丁○○一開始即隱匿其
    名，並未告知丙○○真實之姓名，而以「小林」供丙○○稱
    呼，此亦經被告供認在卷（見他字三四號卷第八頁背面）；
    迨其交付票號ＫＡＰ0000000號支票時，丙○○詢問
    其姓名時，竟告以偽名「楊勇生」，使丙○○登載於該支票
    上，業為被告於偵查中所供承及據丙○○陳明在卷（見偵查
    卷八十七年十二月十八日、八十七年十二月二十四日偵訊筆
    錄、原審卷八十八年五月二十八日審判筆錄），佐以丙○○
    直到檢察官第一次開庭偵查時尚不知「小林」之真實姓名為
    何，有丙○○偵查中之供詞在卷可稽（見偵查卷八十七年九
    月二十五日、八十七年十月十二日偵訊筆錄），迨檢察官第
    二次偵查時，丙○○將被告丁○○約出並委由他人將高某拍
    照並記下車牌號碼，有該照片四幀在卷可佐。嗣經檢察官向
    台灣省公路局嘉義區監理所台南監理站函查車號ＵＣ─五八
    八三號小客車之車主年籍資料，始得知該車現為高林寶珠所
    有，亦有該監理站八十七年十月二十三日八七嘉監南字第八
    七一一四○一號函在卷足憑，再經檢察官傳喚高林寶珠到庭
    查證並請其指認照片中之「楊勇生」何人，據其證稱：該照
    片中之人好像是其夫丁○○等語（見偵查卷八十七年十二月
    十八日訊問筆錄），方得知「小林」或「楊勇生」即是被告
    丁○○，由上述情狀觀之，若被告所辯不知系爭二紙支票係
    偽造等情屬實，衡情其交付系爭二紙支票予丙○○時無需隱
    瞞其真實姓名，惟被告不僅未告知證人丙○○其真實姓名，
    復自稱楊勇生，益見其於行使該二紙支票時，明知該票據係
    偽造，為脫免罪責始隱瞞其真實姓名無訛。又證人丙○○於
    偵查之初雖證稱系爭支票二紙係被告分二次交付（見偵字第
    一０九二六號卷第三二頁背面），惟嗣於原審及本院歷審審
    理時則均證稱：偵查中所述不正確，系爭二張支票係同時給
    的，地點在東豐路良美百貨附近等語，參以被告亦於到案之
    初即供稱系爭二紙支票係一次交給丙○○等語，此外，尚無
    其他積極證據可證被告係分二次交付系爭支票，本院認此部
    分應採信證人丙○○於原審及本院歷審所證為有利被告之認
    定，故被告丁○○交付證人丙○○系爭二紙支票之次數應僅
    有一次，附此敘明。
  (三)被告丁○○雖辯稱：系爭票號ＫＡＰ0000000號、Ｋ
    ＡＰ0000000號二紙支票，係己○○交給伊請伊調現
    ，伊再交給丙○○云云。然此為證人己○○始終否認，於偵
    查中證稱：伊沒有交付票號ＫＡＰ0000000號、ＫＡ
    Ｐ0000000號二紙支票給被告丁○○等語（見他字第
    三四號卷第十四頁背面），於原審復明確證稱：「我沒有拿
    集集公司這兩張票給丁○○，我是經人介紹認識他的，我不
    認識乙○○，石也沒拿這兩張票給我要我幫他調現，我與被
    告無恩怨，也無債務關係」（見原審卷第五八頁），於本院
    上訴審亦證稱：「沒有，我與他沒金錢往來」、「（他何說
    你交他支票？）不對，我與他沒金錢往來，幹嘛給他票」、
    「我沒有交此二張票予他，乙○○沒叫我替他轉此支票」（
    見本院上訴卷第五三頁）；於本院審理時亦證稱：「這二張
    支票我不曾看過也不知道內容不知道多少錢，乙○○要向丁○○調錢，他有打電話給丁○○也有打電話給我，乙○○說
    他沒有時間要請我拿支票向丁○○調錢，他說他已經和丁○○講好了，我回答說錢的問題最好自己經手，之後乙○○親
    自去統一戲院，我也有去，但是乙○○與丁○○如何講我不
    清楚」、「（丁○○說二張支票是你親自交給他的？）他可
    能記錯了，以前我曾向調現但都有兌現，但這二張支票沒有
    ，他可能記錯了」、「（以前你替乙○○拿票向丁○○調現
    ，為何你剛才所述部分你不願意經手？）因為以前經手調現
    只是五、六萬元而且都有兌現，但這一次是要調幾十萬元，
    金額太大我不願意」（見本院九十四年九月二十一日審判筆
    錄）等語，證人己○○始終證稱與被告無金錢往來，衡情自
    無交付支票請被告調現之必要，又系爭二紙支票若確係證人
    己○○交付予被告調現，何以被告未要求證人己○○背書？
    又參以被告於原審辯稱：「支票是己○○拿給我的，而己○○又是自乙○○手上拿到的，己○○說是受朋友委託向我調
    現，後來我把錢拿給乙○○，拿了二十多萬元」、「這兩張
    支票是己○○在統一戲院門口交給我的說是案外人甲○○的
    票」（見原審卷第十一頁、第五八頁背面）等語，若系爭支
    票係證人己○○交其調現，何以被告將調得之款項交給乙○○，而非己○○？又系爭二紙支票面額合計五十萬九千九百
    元，而被告僅調得二十餘萬元交付乙○○，且亦未取得任何
    收據以資憑證？又被告先辯稱系爭支票係己○○的，又稱是
    乙○○的，再稱是甲○○的票，其對於取得系爭支票之來源
    ，前後供述反覆，足見被告所辯，顯與一般常情不符，應係
    圖卸刑責之詞，是其所稱該二紙支票是證人己○○交付予被
    告，即屬無據，難予採信。被告另辯稱：伊已將票款以現金
    陸續交給乙○○，並未向乙○○拿收據，不知道乙○○有否
    把錢交給持票人云云，但查：該票據之執票人並非乙○○，
    其自無將票款交付予乙○○之理，況其交付票款卻未拿取收
    據，亦未詢問是否已將票款轉交予執票人而取回支票等情，
    違反常情，殊不足取。綜合上述情狀，參互印證，被告丁○○於交付前開支票給丙○○時，先是隱瞞真實姓名自稱係「
    楊勇生」，迨丙○○於偵查中找其出庭時卻避不出庭，足證
    被告丁○○應知悉其所交付丙○○之前開二張支票係偽造之
    支票，其竟仍持以交付丙○○以清償其欠款，則被告行使偽
    造有價證券之犯意灼然甚明，其所辯顯係事後畏罪卸責之詞
    ，不足採信。至本院依職權傳訊證人乙○○、甲○○到案，
    渠二人因行方不明，亦未能拘提到案，惟縱上開二紙支票係
    由乙○○交給被告丁○○，或上開支票係屬甲○○所有等情
    屬實，但被告丁○○取得上開二紙支票後若依正常交易無須
    隱藏其真正名字，惟被告丁○○將上開二紙支票交給丙○○
    時，竟以「小林」或【楊勇生】之名欺瞞丙○○，使丙○○
    無法查悉被告之真名，若依常理而論，顯見被告丁○○持有
    上開二紙支票時已知悉該上開二紙支票係來源不明之支票，
    否則不必隱藏其真名之必要。因此本院認被告有行使偽造有
    價證券之犯罪事證業已明確，是此部分爰無再予傳訊證人乙○○、甲○○之必要；至於被告所提出電話錄音譯文，內容
    略為「被告請己○○代為尋找乙○○、甲○○出庭，而己○○告以乙○○說找不到甲○○；而被告與乙○○通話，乙○○告以沒有找到甲○○」，並未談及本件犯罪事實之詳情，
    是本院認該錄音譯文並不影響被告犯罪之成立，無法為有利
    被告之證明，均併此敘明。
  (四)綜上所述，本件事證明確，被告犯行堪以認定，應予依法論
    科。
二、核被告上開一次交付系爭偽造支票二紙予丙○○之行為，係
    犯刑法第二百零一條第二項之行使偽造有價證券罪，公訴人
    以連續犯起訴，顯有未洽。其行使偽造之有價證券行為應包
    含詐欺性質，不另論以詐欺取財罪，附此敘明。原審予以被
    告論科，並量處有期徒刑一年六月，固非無見。惟查：(一)原
    審沒收偽造之支票二紙（票號：ＫＡＰ0000000號、
    ＫＡＰ○○六四二號）與理由欄所載票號：ＫＡＰ0000
    000號、ＫＡＰ0000000號，顯然不符，容有違誤
    ；(二)被告係一次交付系爭二張支票予丙○○，業經證人丙○○證述明確，是此部分並無連續犯行，原審未察，遽以連續
    犯論處，亦有未合。被告上訴意旨，否認犯罪，指摘原判決
    不當，固無可取，但原判決既有上述可議，即屬無可維持，
    應由本院予以撤銷改判，爰審酌被告素行、犯罪之動機、目
    的、手段及所造成危害、所得利益、及犯罪後已與丙○○結
    算抵償貨款等一切情狀，改對其量處如主文第二項所示之刑
    ，以資懲儆。又上開偽造之支票二紙（票號：ＫＡＰ000
    0000號、ＫＡＰ0000000號），併依法宣告沒收
    。
據上論斷，應依刑事訴訟法第三百六十九條第一項前段、第三百
六十四條、第二百九十九條第一項前段、刑法第二百零一條第二
項、第二百零五條，罰金罰鍰提高標準條例第一條前段，判決如
主文。
本案經檢察官李傳來到庭執行職務。
中　　華　　民　　國　　94　　年　　10　　月　　19　　日
　　　　　　　　　刑事第五庭    審判長法　官  楊明章
  　　　　　　　　　　　　　　　　　  法　官  戴勝利
  　　　　　　　　　　　　　　　　　  法　官  顏基典
以上正本證明與原本無異。
如不服本判決，應於收受本判決後十日內向本院提出上訴書狀。
其未敘述上訴理由者並得於提起上訴後十日內向本院補提理由書
狀（均須按他造當事人之人數附繕本）「切勿逕送上級法院」。
　　　　　　　　　　　　　　　　　　　書記官  呂嘉文
中　　華　　民　　國　　94　　年　　10　　月　　20　　日
附錄法條：
刑法第二百零一條第二項：
行使偽造、變造之公債票、公司股票或其他有價證券，或意圖供
行使之用，而收集或交付於人者，處一年以上七年以下有期徒刑
，得併科三千元以下罰金。
